【裁判字號】    98,上更(一),159
【裁判日期】    990505
【裁判案由】    撤銷股東會決議
【裁判全文】
臺灣高等法院民事判決               98年度上更(一)字第159號
上  訴  人  聚益化學工業股份有限公司
法定代理人  丙  ○
訴訟代理人  徐景星律師
            鄭智元律師
            陳敬暐律師
被  上訴人  英屬維京群島商資祥投資有限公司
            HOGGARD .
法定代理人  何榮欽
訴訟代理人  鄭洋一律師
複  代理人  曾紀穎律師
上列當事人間請求撤銷股東會決議事件，上訴人對於中華民國97
年12月3 日臺灣臺北地方法院97年度訴字第5215號第一審判決提
起上訴，經最高法院第一次發回更審，本院於99年4 月21日言詞
辯論終結，判決如下：
    主      文
上訴駁回。
第二審及發回前第三審訴訟費用，由上訴人負擔。
    事實及理由
壹、程序部分：
    按當事人於第二審不得提出新攻擊或防禦方法。但對於在第
    一審已提出之攻擊或防禦方法為補充者，不在此限，民事訴
    訟法第447條第1項第3 款定有明文。查被上訴人起訴主張撤
    銷股東會決議，其訴訟標的為股東之形成權。被上訴人於起
    訴狀提出股東常會議事錄，嗣於民國（下同）97年11月19日
    民事準備(二)狀提出之臺北市政府97年8月18日府產業商字第0
    9787220020號函及上訴人公司說明書，上開證物已敘及被上
    訴人代表人何榮欽未出席股東常會，及股東常會增加議案通
    知書所載日期與公司法第172條第1項規定有違之情形（原審
    卷第104、105頁）。被上訴人主張股東常會未由合法主席召
    開，及全面改選董事、監察人之議案未於97年6 月21日股東
    常會20日前通知，召集程序違法等語，係未變更訴訟標的，
    且相關卷證已於第一審提出，經核被上訴人係就第一審已提
    出之攻擊或防禦方法為補充，與首揭規定相符，應予准許，
    合先說明。
貳、實體部分：
一、被上訴人起訴主張：上訴人係未公開發行股票之公司，伊為
    股份總數34.57%之股東，上訴人公司原董事長何榮欽，董事
    丙○、乙○○，監察人吳秀珍之任期均自95年3月8日起至98
    年3月7日止。詎上訴人於97年6 月21日在臺北市○○○路15
    號10樓之11召開之97年度第1 次股東常會（下稱系爭股東會
    ），決議全面改選丙○、吳秀珍、林豐敏為新任董事、乙○
    ○為新任監察人，並即召開董事會，選任丙○為新任董事長
    。該議案係於董事及監察人任期屆滿前全面改選，與提前解
    任無殊，自應依公司法第199條規定，經股份總數3分之2 以
    上之股東出席，始得為決議。惟該次股東常會出席股東共6
    人，持有股份僅占股份總數65.43%，未達股份總數3分之2以
    上，其決議方法顯然違法，依公司法第189 條規定，求為撤
    銷系爭股東會關於全面改選董事及監察人之決議之判決。
二、上訴人則以：伊係提前全面改選董事及監察人，並非提前解
    任董事或監察人，自無公司法第199 條提前解任董事應經特
    別決議規定之適用。而公司股東會欲提前全面改選董事及監
    察人應適用之表決程序為何，公司法並無特別規定，自應依
    公司法第174 條所定，由代表已發行股份總數過半數股東之
    出席，經出席股東表決權過半數之同意為之。系爭股東會經
    代表已發行股份總數過半數股東之出席，並以出席股東表決
    權過半數之同意決議全面改選丙○、吳秀珍、林豐敏為新任
    董事、乙○○為新任監察人，係合法有效等語，資為抗辯。
三、原審判決上訴人於97年6 月21日上午10時在臺北市松山區○
    ○○路15號10樓之11會議室召集之97年度股東常會關於全面
    改選董事及監察人之決議，應予撤銷。上訴人提起上訴，上
    訴聲明：(一)原判決廢棄。(二)被上訴人於第一審之訴駁回。被
    上訴人答辯聲明：上訴駁回。
四、本件不爭執事項：
  (一)被上訴人為上訴人公司股東，持有股份占股份總數34.57%，
    而上訴人公司自95年3月8日起，董事長為何榮欽，董事為丙
    ○、乙○○，監察人為吳秀珍，任期均至98年3月7日止。
  (二)97年6 月21日上午10時上訴人公司在臺北市松山區○○○路
    15號10樓之11會議室召集97年度股東常會（即系爭股東會）
    ，其中第三議案為股東林豐敏所提之「全面改選董事及監察
    人」案（下稱系爭議案），被上訴人並未出席，該次出席股
    東共6人，持有股份占股份總數65.43%，未達股份總數3分之
    2 ，當日出席股東以上訴人公司為「公開發行股票之公司」
    為由，依公司法第199條第2項、第3 項規定全體同意通過「
    全面改選董事及監察人」議案，並選任丙○、吳秀珍、林豐
    敏為新任董事、乙○○為新任監察人，新任董事同日旋另召
    開董事會，選任丙○為新任董事長，於97年8 月26日辦理董
    事、監察人變更登記完竣。
  (三)上訴人公司並非公開發行股票之公司。
五、本件爭點：系爭股東會就系爭議案之決議方法是否違法？
六、按股東常會之召集，應於20日前通知各股東，對於持有無記
    名股票者，應於30日前公告之。選任或解任董事、監察人、
    變更章程、公司解散、合併、分割或第185條第1項各款之事
    項，應在召集事由中列舉，不得以臨時動議提出，公司法第
    172條第1項、第5項定有明文。次按公司法第172條第1 項所
    定「股東常會之召集，應於20日前通知各股東」，所謂「20
    日前」，應依民法總則所定期間之計算法，開會日為始日不
    算入，以其前1 日為起算日，逆算至20日期間末日午前零時
    為期間之終止（最高法院84年台上字第972 號判決意旨參照
    ）。
  (一)上開公司法第172條第1項規定應於特定期間前通知股東常會
    之召集，同條第5項規定選任或解任董事、監察人即涉及董
    監身分之變動應於召集事由中列舉，揆諸法條文義及規範意
    旨，係屬強制規定。
  (二)查系爭股東會於97年6 月21日召集，選任董事、監察人之議
    案應於召集事由中列舉，應於20日前通知。是系爭股東會開
    會日即97年6月21日為始日不算入，其開會最遲應於97年5月
    31日通知。次查，系爭股東會開會通知書於97年5 月26日通
    知，該通知記載會議事由為「一96年度營運財務狀況報告。
    二討論事項：1.盈餘分配。三臨時動議。」，有97年度股東
    會通知書在卷可稽（本院上更(一)字卷第73頁）。嗣於97年6
    月16日，再行通知會議事由「增加第三議案全面改選董事及
    監察人」，有97年度股東常會增加議案通知書在卷可稽（本
    院上更(一)字卷第74頁）。由上事證可認，系爭議案未於系爭
    股東會召集前20日通知，召集程序係屬違法。
  (三)兩造就系爭議案未於系爭股東會召集前20日通知之情事，均
    未表示爭執（本院上更(一)字卷第157頁、第167頁）。再查，
    系爭議案於97年5 月28日由股東林豐敏提出，有97年度股東
    常會議案提出書在卷可稽（本院上更(一)字卷第171 頁）。系
    爭議案之提案日固於系爭股東會召集20日之前，惟公司法係
    規定通知日期而非提案時間應於股東常會召集20日前。
  (四)綜上，被上訴人主張系爭股東會增加系爭議案未於20日前通
    知，違反公司法第172 條規定，有撤銷決議之原因等語，為
    有理由。
  (五)公司法規定董事、監察人之改選應於召集事由中列舉，且應
    於股東常會20日前通知，係為保障全體股東權益，若董事、
    監察人之改選得於股東常會通知後，另行補發通知，且未於
    股東常會召開前20日為之，即有違公司法上開規定。上訴人
    辯稱被上訴人代表人何榮欽遲至97年6 月16日始召開董事會
    通過提出系爭議案，復又主張系爭議案不合法，有違誠信原
    則等語，尚非可採。
七、按董事長對內為股東會、董事會及常務董事會主席，對外代
    表公司。董事長請假或因故不能行使職權時，由副董事長代
    理之；無副董事長或副董事長亦請假或因故不能行使職權時
    ，由董事長指定常務董事一人代理之；其未設常務董事者，
    指定董事一人代理之；董事長未指定代理人者，由常務董事
    或董事互推一人代理之，公司法第208條第3項定有明文。
  (一)查系爭股東會於97年6 月21日召集時，上訴人公司董事長為
    何榮欽，董事為丙○及乙○○。上訴人公司未設副董事長或
    常務董事。
  (二)系爭股東會係由董事長何榮欽召集，但並未出席，有議事錄
    在卷可稽（原審卷第24頁）。證人甲○○證稱略以：系爭股
    東會當天何榮欽不在，何榮欽親自交給伊委託書，要委託乙
    ○○代為主持股東會，要伊在會議前交給乙○○，董事長前
    一天寫委託書時，有影印一份留底，原稿封在信封內，所以
    伊有看過委託書，內容大概是董事長不克參加，要委託乙○
    ○代為主持股東會，在會議當天早上、會議之前有將委託書
    交給乙○○，即上更(一)字卷第75頁之委託書。會議之前何榮
    欽打電話到伊辦公室，請伊找乙○○出來聽電話，乙○○有
    出來接電話，對話2、3分鐘，伊有聽到乙○○說「喔、喔、
    好、好」等語（本院上更(一)字卷第126至127頁）。由上開證
    人證言可知，何榮欽曾委託乙○○代理擔任系爭股東會主席
    。
  (三)證人乙○○證述略稱：何榮欽之前有打手機委託伊代理其主
    席之職務，到會場時，甲○○有拿信封給伊，但伊沒有打開
    信封，伊沒有看過委託書，甲○○後來有請伊出去聽何榮欽
    的來電，何榮欽請伊代理當主席，其他的事情伊都忘記了等
    語（本院上更(一)字卷第127頁反面至第128頁）。再查，系爭
    股東會會議中，因董事長何榮欽未到場，由董事乙○○推由
    丙○為主席，在場股東亦表示同意，有系爭股東會錄影錄音
    節錄譯文在卷可稽（本院上更(一)字卷第147 頁）。可知系爭
    股東會之主席非由乙○○擔任。
八、按公司法第199條之1規定「股東會於董事任期未屆滿前，經
    決議改選全體董事者，如未決議董事於任期屆滿始為解任，
    視為提前解任」，係於90年11月12日增訂，其立法理由謂：
    依第195條第1項規定，董事係採任期制，又依第172 條規定
    改選案，雖未同時於議程中就現任董事為決議解任，而實務
    上均於新任董事就任日視為提前解任，爰增訂本條，俾釐清
    董事與公司之權益關係。觀其文義，無非釐清新、舊董事與
    公司之權益關係，並無股東會於董事任期未屆滿前，經決議
    改選全體董事，而未決議提前解任全體董事者，視為有提前
    解任之決議，應依第199 條特別決議為之之意思。查公司法
    之立法體例，股東會決議如需經特別決議，均明文規定，例
    如第185條、第240條、第241條、第277條、第316 條等；如
    未明定，僅需依第174 條普通決議之方法行之。股東會於董
    事及監察人任期未屆滿前，決議改選全體董事及監察人者，
    公司法既未規定應經特別決議，自僅需經普通決議，最高法
    院98年台上字第2159號判決意旨參照。
  (一)查上訴人並非公開發行股票之公司，上訴人公司自95年3月8
    日起，董事長為何榮欽，董事為丙○、乙○○，監察人為吳
    秀珍，上開董事、監察人之任期均至98年3月7日，有公司變
    更登記表在卷可稽（原審卷第21至22頁），兩造不爭執，可
    認為實。
  (二)次查，上訴人於97年6 月21日召集系爭股東會，被上訴人為
    上訴人之股東，並未出席，其他出席股東為6 人，持有股份
    佔股份總數65.43%，已達股份總數2分之1。系爭股東會之議
    案3為全面改選董事及監察人，經出席股東6名即67.43%股份
    ，全體同意照案通過，改選丙○、吳秀珍、林豐敏為新任董
    事，乙○○為新任監察人，有上訴人95年11月6 日股東名冊
    、97年度第1 次股東常會議事錄在卷可稽（原審卷第23至25
    頁）。由上可知，系爭股東會係於董事及監察人任期未屆滿
    前，經普通決議改選全體董事，但並未決議提前解任原全體
    董事。
  (三)揆諸首揭判決意旨，公司法之立法體例，股東會決議如需經
    特別決議，均明文規定，如未明定，僅需依普通決議之方法
    行之，股東會於董事及監察人任期未屆滿前，決議改選全體
    董事及監察人者，公司法既未規定應經特別決議，自僅需經
    普通決議。
九、按股東會之召集程序或其決議方法，違反法令或章程時，股
    東得自決議之日起30日內，訴請法院撤銷其決議，公司法第
    189 條定有明文。系爭股東會於董事、監察人任期未屆滿前
    ，決議改選全體董事，而未決議提前解任全體董事、監察人
    ，其決議方式並未違反法令。惟系爭議案未於系爭股東會召
    集前20日通知，召集程序違反公司法第172 條規定，又由不
    得擔任股東會主席之人，擔任主席，並主持股東會議，其決
    議方法違反法令，被上訴人主張依公司法第189 條之規定，
    請求撤銷系爭股東會關於全面改選董事及監察人之決議，為
    有理由，應予准許。
十、綜上所述，被上訴人本於公司法第189 條之規定，請求撤銷
    系爭股東會關於全面改選董事及監察人之決議，為有理由，
    應予准許。原審為上訴人敗訴之判決，理由雖有不同，結論
    並無不同，仍應予以維持。上訴意旨指摘原判決不當，求予
    廢棄改判，為無理由，應予駁回。
十一、本件事證已臻明確，兩造其餘攻擊防禦方法及未經援用之
      舉證，經審酌核與本件判決結果不生影響，不再逐一論述
      ，附此敘明。
十二、據上論結，本件上訴為無理由，依民事訴訟法第449條第2
      項、第78條，判決如主文。
中    華    民    國    99    年    5     月    5    日
                    民事第二庭
                        審判長法  官  吳謙仁
                              法  官  蘇瑞華
                              法  官  李瓊蔭
正本係照原本作成。
如不服本判決，應於收受送達後20日內向本院提出上訴書狀，其
未表明上訴理由者，應於提出上訴後20日內向本院補提理由書狀
（均須按他造當事人之人數附繕本）上訴時應提出委任律師或具
有律師資格之人之委任狀；委任有律師資格者，另應附具律師資
格證書及釋明委任人與受任人有民事訴訟法第466條之1第1項但
書或第2項（詳附註）所定關係之釋明文書影本。
中    華    民    國    99    年    5     月    6     日
                              書記官  王才生
附註：
民事訴訟法第466條之1（第1項、第2項）：
對於第二審判決上訴，上訴人應委任律師為訴訟代理人。但上訴
人或其他法定代理人具有律師資格者，不在此限。
上訴人之配偶、三親等內之血親、二親等內之姻親，或上訴人為
法人、中央或地方機關時，其所屬專任人員具有律師資格並經法
院認為適當者，亦得為第三審訴訟代理人。

司法院資訊處製作；財團法人民間司法改革基金會備份。
